臺灣高等法院臺南分院刑事判決　　　　　　 九十年度上易字第一一四九號　　Ｃ
　　　上　訴　人　臺灣雲林地方法院檢察署檢察官
　　　上　訴　人
　　　即　被　告　丁　○　○
　　　被　　　告　丙　○　○
　　　右　一　人
　　　選任辯護人　吳　國　聖　律師
右上訴人因被告偽造文書等案件，不服中華民國九十年六月八日台灣雲林地方法院八
十九年度易字第一四九號第一審判決（起訴案號：台灣雲林地方法院檢察署八十八年
度偵字第五九三一號），提起上訴，本院判決如左：
      主      文
上訴駁回。
      事      實
一、丁○○與其妻林金足（已判決確定）於民國（下同）八十三年間，共同向戊○○○借款新台幣（下同）二百萬元，經戊○○○聲請台灣雲林地方法院，准許發給
    支付命令，林金足與丁○○應向戊○○○，連帶給付二百萬元及自八十三年六月
    十日起至清償日止，按週年利率百分之六計算利息，暨連帶賠償督促程序費用一
    百卅一元，該支付命令於八十三年七月廿九日確定。林金足與丁○○，在將受強
    制執行之際，仍不願償還債務，一方面林金足、丁○○夫妻，早於八十二年間，
    即向案外人己○○、周政逸、周蓓玗母子三人，洽談購買雲林縣莿桐鄉○○○段
    四二一四、四二一五號二筆土地，截至八十三年十二月止，已先支付二千三百餘
    萬元價金，預定於八十三年底，移轉登記，但擔心過戶至丁○○、林金足名義，
    將遭債權人戊○○○查封執行，為求速將土地價值換現，以損害戊○○○債權，
    竟預先向不知情代書丙○○，商談以該二筆土地抵押借款。丙○○不知該二筆土
    地，已涉糾紛，乃同意借予二千萬元款項，並向金主蘇陳淑蘭、陳淑雅、呂宏淇
    （劉秋香之夫）、張屘等人，籌措資金，自八十三年十二月卅日起，陸續交付借
    款。丁○○、林金足夫妻，見計畫完滿，即於八十四年一月四日，自周政逸登記
    受讓雲林縣莿桐鄉○○○段四二一四號土地，應有部分三分之一，及於同日自周
    政逸、周蓓玗登記受讓同段四二一五號土地，應有部分三分之二，並均辦理所有
    權移轉登記予林金足。復迅速於八十四年一月十日，將該二筆土地，依約設定二
    千萬元抵押予丙○○所指定金主蘇陳淑蘭、呂宏淇二人，以阻止戊○○○查封該
    二筆土地。嗣丁○○、林金足夫妻，將向丙○○所借得二千萬元款項，其中二百
    七十三萬元，借給案外人甲○○，另將其中約七百萬元，購買案外人江伯欽所有
    坐落嘉義縣大林鎮○○段溝背小段二六七號土地，餘款則支付自己所投資「興豪
    建設家興芳鄰」工程款，卻拒不償還債權人戊○○○分毫，損害債權人戊○○○
    債權。嗣戊○○○除代位丁○○參與台灣彰化地方法院拍賣己○○不動產，受償
    一萬七千三百廿一元外，其餘債權至今，已逾七年，仍未受償。
二、案經戊○○○訴由臺灣雲林地方法院檢察署檢察官偵查起訴。
      理      由
壹、【有罪部分：丁○○損害債權部分】：
一、訊據上訴人即被告丁○○對於右揭事實供承不諱，並有告訴人戊○○○提出支付
    命令確定證明書、支付轉給執行命令、土地登記謄本、林金足書立設定抵押切結
    書、他項權利證明書、以金主蘇陳淑蘭、呂宏淇名義設定抵押契約書、及林金足
    、丁○○夫妻開立借款本票等資料影本可資佐證（詳五七三二號偵卷影本四至廿
    五、七九至八十頁，原審卷(一)一三八至一四二、一七五至一八四、二四三頁）。
二、次按刑法第三百五十六條損害債權罪，所謂「將受強制執行之際」，係指債權人
    已取得執行名義，自隨時可以聲請執行起，至強制執行程序完全終結前之期間而
    言。本件告訴人戊○○○曾聲請就林金足對己○○、周政逸、周蓓玗三人，關於
    上開四二一四、四二一五號土地所登記抵押債權中二百萬元，於八十三年十月十
    八日由原審法院發出支付移轉命令（詳五七三二號偵查卷影本八十頁），但依己○○、丁○○及林金足等人歷次在偵審中所為供述，及原審在八十三年度易字第
    一三九二號判決所認定事實（詳五七三二號偵查卷影本四四至五一頁），林金足
    對己○○三千八百萬四十萬元抵押權登記，並非借款擔保，而是因買賣土地過程
    ，林金足一方已先付價金，為預作萬一解除買賣契約時之損害賠償保障。然該買
    賣契約仍然部分履行，並無解除契約而發生損害賠償情事，故告訴人戊○○○對
    己○○所取得上揭支付轉給命令，即無任何實益。告訴人戊○○○所取得該支付
    轉給命令，既然未依此獲得清償，則告訴人戊○○○對被告丁○○及林金足夫妻
    二人債權，即仍屬在強制執行程序中。
三、嗣被告丁○○、林金足夫妻，於八十三年十二月廿八日、八十四年一月四日在取
    得上開四二一四、四二一五號土地所有權後，迅速又於八十四年一月十日設定抵
    押權給丙○○所指定金主蘇陳淑蘭、呂宏淇二人，而丁○○將抵押所取得現金，
    分別投資購買江伯欽土地，出借案外人甲○○，及另投資自己興建房屋，拒不償
    還告訴人。由此可見，被告丁○○、林金足夫妻，係屬惡意損害告訴人戊○○○
    債權犯行。本件被告丁○○犯行，事證明確，堪以認定。
四、核被告丁○○所為，係犯刑法第三百五十六條損害債權罪。又被告丁○○與林金
    足二人，就損害債權犯行，彼此間有犯意聯絡與行為分擔，均為共同正犯。至被
    告丁○○與林金足夫妻二人，將前揭四二一四、四二一五號二筆土地，設定抵押
    換取現金後，雖將該筆現金以出借、購地、及投資興建房屋等方式花用完畢，但
    性質上乃為犯罪所得再處分，不應重複評價，故不另成立犯罪，併此敘明。
五、原審就被告丁○○所犯損害債權罪部分，以被告丁○○罪證明確，因予適用刑法
    第廿八條、第三百五十六條，罰金罰鍰提高標準條例第一條前段規定，併審酌被
    告丁○○無前科，素行良好，惟投資購買土地多達數千萬元，對告訴人區區二百
    萬元債務，竟拖延多年，故意不付。反運用脫產方式，妨害告訴人執行，損害法
    院強制執行公信力，惡性重大，且犯後拒不償還告訴人，態度惡劣等一切情狀，
    量處丁○○有期徒刑八月，以示懲儆。本院經核原判決認事用法，均無違誤，量
    刑亦稱妥適。被告丁○○上訴意旨，指摘原判量刑過，為無理由，應予駁回。
貳、【無罪部分：丁○○被訴偽造文書部分，以及丙○○部分】：
一、公訴意旨另以：丙○○與丁○○、林金足夫妻，共同基於損害告訴人戊○○○債
    權犯意，丙○○僅向不知情金主蘇陳淑蘭、陳淑雅、劉秋香及張屘，共集資九百
    五十萬元交付丁○○，然丙○○、丁○○、林金足三人，竟以低借款高抵押方式
    ，於八十四年一月十日，將坐落雲林縣莿桐鄉○○○段四二一四號土地應有部分
    三分之一，及同段四二一五號土地應有部分三分之二，設定不實抵押權二千萬元
    予金主蘇陳淑蘭、呂宏淇二人，且將此不實事項，向雲林縣斗六地政事務所申請
    登記，以阻止告訴人戊○○○拍賣該二筆土地。因認被告丙○○、丁○○共同涉
    有刑法第二百十四條使公務員登載不實罪嫌，另被告丙○○併涉有刑法第三百五
    十六條共同損害債權罪嫌云云。
二、公訴人認被告丁○○、丙○○涉有右揭偽造文書及損害債權犯行，無非以被告丁○○、丙○○二人，在調查局訊問及檢察官偵查中供述，歷次所述借款內容，彼
    此矛盾，且丙○○無法證明確實有支付二千萬元款項予丁○○為其主要憑據。
三、訊據被告【丁○○】堅決否認有右揭使公務員登載不實犯行，辯稱：伊只向丙○○借錢，確實有拿到錢，不是虛偽設定抵押等語。而另訊據被告【丙○○】亦堅
    決否認有右揭偽造文書及損害債權犯行，辯稱：伊確實有付錢給丁○○，伊自己
    共支付九百多萬元（含傭金及利息），另金主蘇陳淑蘭、陳淑雅姊妹二人，則各
    出資約三百萬元，至金主劉秋香則出資一百四十二萬九千元、金主張屘出資二百
    萬元，合計共交付一千六百餘萬元現金給丁○○，加其他規費、代償抵押權等共
    二千萬元，均詳如附表，伊被起訴實在很冤枉等語。經查：
  (一)茲將丙○○支付丁○○借款二千萬元明細，以附表說明如后：編號一、三部份
    ，有丁○○莿桐鄉農會帳戶匯入記錄之直接證據可資證明（詳原審卷(一)卅八頁）
    ，且分別經金主張屘及劉秋香（呂宏淇之妻）在偵查及審理中證述確實為其借給
    丁○○款項（詳八七年偵續一字一五號卷廿五頁；原審卷(一)一六五至一六六頁）
    。編號二部分，證人甲○○雖然經傳不到，但丁○○及林金足均為同此供述，
    林金足並供稱：「甲○○需要錢軋票，問丙○○能否先週轉，結果丙○○答覆僅
    能湊廿三萬元現金給他。我有表示那些錢可算在二千萬元借款上」等語（詳原審
    卷一○八至一○九頁），與被告丙○○所述相符。編號四、六部分，有原審向
    彰化市農會調閱票號0000000號面額二百萬元支票，及0000000號
    面額三百萬元支票影本（詳原審(一)一四八至一五○頁），提領人均記載為「江伯
    欽」，且經原審傳訊提款人江伯欽，據證人江伯欽到場證述（詳原審卷(二)四三頁
    ），確實為被告丁○○支付購地訂金，有購地契約書上記載收付明細可資佐證。
    編號五現金交付部分，雖然沒有直接證據，但有金主陳淑雅於八十四年一月十
    二日，匯二百八十二萬元給丙○○台北三信匯單（詳偵續二字第二號偵查影印卷
    卅五頁背面）、金主蘇陳淑蘭於同日匯款二百七十八萬元給丙○○世華銀行匯款
    單（調查站偵訊卷七頁）、及丙○○彰化市農會帳戶於八十四年一月十二日，分
    二筆提領三百五十萬元、一百萬元（共四百五十萬元）提領記錄在卷可稽（詳原
    審卷(一)九三頁），核與被告丙○○於原審供稱：蘇陳淑蘭姊妹匯入當日我就提領
    給丁○○等語相符。而所以用現金支付鉅款原因，被告丙○○供稱是之前開八十
    四年一月八日到期三百萬支票及八十四年一月十一日到期一百萬支票，丁○○表
    示支票託收緩不濟急，急需要錢，並且需要另四十餘萬元現金，所以林金足將此
    二張已託收票抽回，向丙○○在彰化市農會換現四百四十六萬三千元，並提出票
    號0000000號、0000000號支票存根二紙在卷可證（詳原審卷(一)一
    一八至一一九頁）。再經核對丙○○支票存款對帳單（詳五九三一號偵查卷十七
    至十八頁），此二張支票確實沒有提領，堪信確實是因換票原故，始未提領。
    編號七部分，經原審調閱該張票號0000000號面額六十萬元支票影本（詳
    原審卷(一)一四八、一五○頁），確實由丁○○背書給案外人，且該票確有退票記
    錄，此有背面「丁○○」背書及丙○○彰化市農會帳戶違約扣款記錄可資佐證（
    詳五九三一號偵查卷十八頁）。而丁○○受領此支票轉讓出去又遭退票，向發票
    人丙○○催討債權，亦屬合理，堪信丙○○確實支付該筆六十萬元。編號八、
    九部分，業經原審調閱該票號0000000號面額二百萬元支票，及票號00
    00000號面額二十萬元支票影本（詳原審卷(一)一四八、一四九、一五一頁）
    ，雖該二張支票提示人分別為「總貿建設」、「吳捷惠」，經原審傳喚其代表人
    及本人均未到庭，但編號八票號0000000號面額二百萬元支票，票載發票
    日為八十四年一月廿八日，卻因提示跳票後，補進現金後於八十四年二月十一日
    再度提示兌現，有帳戶明細及跳票扣罰金三百五十元記錄可證（詳八十八年偵字
    五九三一號偵查卷十七頁），核與後述丁○○字條上「八十四年元月廿八日支票
    二百萬元、未」即退票意義相當。而另0000000號支票有「丁○○」背書
    字跡（詳原審卷(一)一五一頁背面），堪信確實為丙○○交付丁○○後轉讓吳捷惠
    。編號十、十一、十三部分，預扣三個月利息、仲介費及代墊規費，業經丙○○提出計算方式供述明確。而丁○○與丙○○經偵查中隔離訊問結果，就利息及
    仲介費計算，均為相同陳述（詳偵續二字第二號偵查影印卷卅八至四三頁）。
    編號十二部分，丙○○支付一百三十萬元塗銷第一順位乙○○抵押權，業經證人
    己○○證述確為其代收後交給乙○○，由乙○○塗銷第一順位抵押權等語（詳原
    審卷(一)一○六至一○七頁），並有四二一五號土地登記謄本及塗銷紀錄在卷可稽
    （詳本院卷二○四頁）。編號十四部分，給付餘款部分，在丁○○後述字條有
    「00000000-00000000=327000」記載。另被告丙○○早在八十七年五月十四日檢
    察官偵訊中為相同供述（詳八七年偵續一字一五號影印卷廿八頁背面、卅九頁）
    。附表所示以上各項細目，或有直接證據、間接證據及融合經驗法則等不同證明
    方式，具有相當高程度憑信性，就被告丙○○確「已支付二千萬元借款」給被告
    丁○○之待證事項，有極高度證明力，應堪憑信。
  (二)系爭四二一四、四二一五號土地，己○○母子原本預以總價三千七百四十萬元價
    格出售林金足、丁○○，而丁○○、林金足夫妻支付二千三百餘萬元後，取得四
    二一四號土地應有部分三分之一、四二一五號土地應有部分三分之二，業經己○○、丁○○、林金足等人供述明確，並經原審八十五年度上易字第一九五八號判
    決認定屬實（詳原審卷(一)一二二至一二六頁）。而被告丁○○再設定二千萬元抵
    押權給被告丙○○，就該不動產價值而言，尚屬合理。而被告丙○○自己出款九
    百多萬元（含仲介費利息），雖然未以自己名義登記為抵押權人，但是土地登記
    之抵押權人與實際出資人名義原本即無須要求一致，因為實際出資人與登記抵押
    權人間，可能存有信託法律關係，在私法自治原則，本為法律所許。況被告丙○○為取信於金主，以金主名義登記為抵押權人，以保障金主權益，亦屬合理。
  (三)公訴意旨認為被告丙○○在偵查中歷次所述總借給現金金額為不同陳述，因此推
    論被告丙○○並無支付足額金額給丁○○。然丙○○貸給丁○○款項並非一次給
    足，而係以分次匯款、交付現金、簽發票據等方式支付，且事隔多年，其偵查中
    僅憑記憶陳述，對於數字時間等複雜事務，臨時陳述難免有誤。且依被告丙○○
    於八十九年三月廿二日提出答辯狀所整理各項支出（詳原審卷(一)卅一至卅五頁）
    ，與本案第一次偵查庭期日，丙○○庭呈細目筆記字條內容相同（乃是第一次偵
    查前丁○○與丙○○對帳時，丁○○親筆所寫，詳八十六年偵字五七三二號卷六
    八頁）。經過二年偵查審判過程，被告丙○○就各項明細說詞並無改變，僅就現
    金交付總額，有所錯誤，尚屬難免。公訴意旨另以丙○○與丁○○對於字條上加
    註「未」「五百六十萬元未領」（對照本判決附表編號六、七、八、九部分）意
    思解釋不一致，尚有可疑。然被告丙○○辯稱：是日期相差一個月，我要少算他
    一個月利息，該「未」表示退票，但後來有再補進現金供提領等語（詳八八年度
    偵續二字二號卷五八頁背面）。而查該四張0000000號、0000000
    號、0000000號、0000000號支票，確實都有退票記錄，除000
    0000號外，均有補進現金再度提領（詳五九三一號偵查卷十七至十八頁）。
    而該四張支票中最後一張，付款時間八十四年二月十三日，與八十三年十二月卅
    日第一筆交付借款，確實已經相隔一月餘，此由支票背面有退票抽回時銀行戳記
    、正面有二次託收章、及客戶往來明細等可資證明。核與丁○○在偵查中供稱：
    該「未」字表示丙○○叫我不要提領，但實際我有拿了等語，並無矛盾（詳八八
    年偵續二字第二號五六頁）。蓋丙○○要求不要提示用意，當然是因沒準備好現
    金，因此暫不要提示，故二者所述相同，且與事實相符。告訴人係以聲請就林金
    足對於己○○、周政逸、周蓓玗等三人，就上開四二一四、四二一五土地全部登
    記抵押債權，聲請發給支付命令，但並未在土地登記簿上顯示，故無法證明被告
    丙○○確實知悉該土地另涉糾紛。而被告丙○○乃專做民間放款代書，於八十三
    年間經案外人張有義介紹始認識丁○○，業經被告丁○○、丙○○供述甚明。被
    告丙○○以仲介放款獲利為業，在商言商，又與告訴人互不相識，素昧平生，衡
    情應無甘冒違法而協助被告丁○○損害債權之理，以此言之，被告丙○○實無任
    何合理犯罪動機可言。
四、綜右所述，被告丙○○其與金主確實支出二千萬元貸款給被告丁○○，故土地登
    記簿上，以金主呂宏淇、蘇陳淑蘭名義登記二千萬元抵押權登記，並無不實。此
    外復查無其他積極證據，足以證明被告丁○○、丙○○有任何使公務員登載不實
    犯行，又無法證明被告丙○○有協助被告丁○○損害債權犯行，就被告丙○○部
    分應為無罪諭知，以昭公允；另被告丁○○被訴使公務員登載不實部分，公訴意
    旨認與前揭有罪判決部分，有裁判上一罪牽連關係，故不另為無罪諭知。
五、原審以被告丁○○偽造文書部分，及被告丙○○偽造文書與損害債權部分，因認
    渠等二罪嫌不足，均諭知無罪判決，其中被告丁○○偽造文書部分，並以公訴人
    認此部分與前揭有罪判決部分，有裁判上一罪牽連關係，不另為無罪諭知。本院
    經核原判決就上揭被告丁○○偽造文書部分及被告丙○○部分，認事用法，均無
    違誤。檢察官上訴意旨循告訴人請求，指摘原判決不當，為無理由，應予駁回。
據上論斷，應依刑事訴訟法第三百六十八條，判決如主文。
本案經檢察官李傳來到庭執行職務。
中    華    民    國      九十一      年      二      月      七        日
                                  臺灣高等法院臺南分院刑事第一庭
                                      審判長法官  茆    臺    雲
                                            法官  蔡    長    林
                                            法官  董    武    全
右正本證明與原本無異。
不得上訴。
                                      法院書記官  黃    全    忠
中    華    民    國      九十一      年      二      月     十九       日
附錄法條：
刑法第三百五十六條：
債務人於將受強制執行之際，意圖損害債權人之債權，而毀壞、處分或隱匿其財產者
，處二年以下有期徒刑、拘役或五百元以下罰金。
附表（丙○○支付丁○○借款明細）
┌──┬─────┬──────┬───────────────────┐
│編號│日    期  │ 金額(台幣) │        備               註           │
├──┼─────┼──────┼───────────────────┤
│一  │83.12.30  │ 2,000,000元│丙○○匯入丁○○莿桐鄉農會帳戶        │
├──┼─────┼──────┼───────────────────┤
│二  │84.01.05  │   230,000元│以現金交付甲○○                      │
├──┼─────┼──────┼───────────────────┤
│三  │84.01.06  │ 1,429,000元│劉秋香匯入丁○○莿桐鄉農會帳戶        │
├──┼─────┼──────┼───────────────────┤
│四  │84.01.08  │ 2,000,000元│丙○○以開票支付丁○○                │
├──┼─────┼──────┼───────────────────┤
│五  │84.01.12  │ 4,463,000元│丙○○在彰化市農會提領當場支付丁○○  │
├──┼─────┼──────┼───────────────────┤
│六  │84.01.17  │ 3,000,000元│丙○○以開票支付丁○○                │
├──┼─────┼──────┼───────────────────┤
│七  │84.01.28  │   600,000元│丙○○開票給丁○○退票後，再以現金支付│
└──┴─────┴──────┴───────────────────┘
┌──┬─────┬──────┬───────────────────┐
│八  │84.02.11  │ 2,000,000元│丙○○以開票支付丁○○                │
├──┼─────┼──────┼───────────────────┤
│九  │84.02.13  │   200,000元│丙○○以開票支付丁○○                │
├──┼─────┼──────┼───────────────────┤
│十  │          │ 1,683,000元│扣第一順位抵押權130萬後1870萬元本金， │
│    │          │            │月息三分，三個月168萬3千元利息，預扣之│
├──┼─────┼──────┼───────────────────┤
│十一│          │   748,000元│預扣一千八百七十萬本金之百分之四仲介費│
├──┼─────┼──────┼───────────────────┤
│十二│          │ 1,300,000元│ 塗銷第一順位乙○○抵押權             │
├──┼─────┼──────┼───────────────────┤
│十三│          │    20,000元│登記規費，由丙○○支出                │
├──┼─────┼──────┼───────────────────┤
│十四│          │   327,000元│總和以上各項支出後，差額以現金交付    │
├──┴─────┴──────┴───────────────────┤
│            合計：20,000,000元                                        │
└───────────────────────────────────┘
